【裁判字號】    99,交聲,98
【裁判日期】    990423
【裁判案由】    違反道路交通管理處罰條例聲明異議
【裁判全文】
臺灣臺東地方法院交通事件裁定          99年度交聲字第98號
原處分機關  交通部公路總局高雄區監理所臺東監理站
異  議  人  甲○○
即受處分人
上列異議人即受處分人因違反道路交通管理處罰條例事件，對交
通部公路總局高雄區監理所臺東監理站於民國99年4月7日所為之
處分（原處分案號：東監違裁字第裁81-T00000000號）聲明異議
，本院裁定如下：
    主  文
原處分關於裁處罰鍰新臺幣肆萬玖仟伍佰元及吊扣普通大貨車駕
駛執照部分撤銷。
其餘異議駁回。
    理  由
一、原處分意旨略以：受處分人即異議人（下稱受處分人）甲○
    ○領有普通大貨車之駕駛執照，而無普通小型車之駕駛執照
    ，明知飲用酒類後不得駕駛動力交通工具，竟於民國（下同
    ）99年4月6日凌晨1 時20分許，於飲用酒類後仍駕駛車牌號
    碼0427-WT 號自小客車，行經臺東市○○○街與新社一街一
    巷口時，不慎撞擊路旁停放之車牌號碼3K-4027 號自小客車
    ，經報警處理，並對之進行酒測，因呼氣值1.15mg/l超過標
    準值，而當場填發東警交字第T00000000 號舉發違反道路交
    通管理事件通知單（下稱舉發通知單）舉發違規，經交通部
    公路總局高雄區監理所臺東監理站（下稱原處分機關）認定
    「汽車駕駛人酒精濃度超過規定標準（0.55以上）」違規事
    實明確，而依道路交通管理處罰條例第35條第1項第1款、第
    24條暨違反道路交通管理事件統一裁罰基準及處理細則第41
    條、第43條、第44條及第67條規定開立裁決書，裁處罰鍰新
    臺幣（下同）49,500元，吊扣普通大貨車駕駛執照12個月，
    並施以道路交通安全講習等處分。
二、異議意旨略以：受處分人已依臺東地檢署檢察官之緩起訴處
    分書（99年度速偵字第133 號），向指定之公益團體、地方
    自治團體支付80,000元之金額，基於一事不二罰之法理，請
    求撤銷監理站之裁決書處分；又受處分人於酒後駕車時是駕
    駛自小客車肇事須吊扣駕照，但其僅持有大貨車駕照，請求
    不用吊扣普通大貨車之駕照云云。
三、
（一）按汽車駕駛人飲用酒類後其吐氣所含酒精濃度超過每公升
      0.25毫克以上者，不得駕車；又汽車駕駛人，駕駛汽車經
      測試檢定有酒精濃度超過規定標準者，處15,000元以上60
      ,000元以下罰鍰，並當場移置保管該汽車及吊扣其駕駛執
      照 1年；又汽車駕駛人，有駕駛汽車經測試檢定酒精濃度
      超過規定標準之情形者，應接受道路交通安全講習，道路
      交通安全規則第114條第2款及道路交通管理處罰條例第35
      條第1項第1款、第24條第1項第2款分別定有明文。次按汽
      車駕駛人取得高一級車類之駕駛資格者，應換發駕駛執照
      ，並准其駕駛較低級車類之車輛，如已領有大貨車駕駛執
      照者，得駕駛小型車、輕型機器腳踏車，道路交通安全規
      則第61條第1項第3款亦有明文。
（二）依94年2月5日公佈，95年2月5日施行之行政罰法第26條規
      定，「一行為同時觸犯刑事法律及違反行政法上義務規定
      者，依刑事法律處罰之。但其行為應處以其他種類行政罰
      或得沒入之物而未經法院宣告沒收者，亦得裁處之。前項
      行為如經不起訴處分或為無罪、免訴、不受理、不付審理
      之裁判確定者，得依違反行政法上義務規定裁處之。」即
      所謂一事不二罰原則，探究其立法目的，無非以一行為同
      時觸犯刑事法律及違反行政法上義務規定時，由於刑罰與
      行政罰同屬不法行為之制裁，而刑罰之懲罰作用較強，依
      刑事法律處罰即足資警惕，實無一事二罰再處行政罰之必
      要，但罰鍰以外之沒入或其他種類行政罰，因兼具維護公
      共秩序之作用，為達行政目的，行政機關仍得併予裁處。
      故汽車駕駛人酒後駕車時，如同時觸犯刑法第185條之3之
      公共危險罪者，道路交通主管機關除依上開行政罰法第26
      條第1 項但書規定，處以其他種類行政罰外，關於行政罰
      鍰部分，即應依行政罰法第26條、道路交通管理處罰條例
      第10條等規定移送地方法院檢察署處理，其後非有行政罰
      法第26條第2 項所定不起訴等事由，不得裁處行為人罰鍰
      。而上開行政罰法第26條第2 項雖以應受行政罰之行為如
      經不起訴處分或為無罪、免訴、不受理、不付審理之裁判
      確定者，始得另為裁決處罰，未明文包括緩起訴處分在內
      ，但考其緩起訴處分之性質，實屬於附條件之便宜不起訴
      處分，而於緩起訴之條件成就後，始發生如同確定不起訴
      處分之禁止再訴效力，故於緩起訴之猶豫期間屆滿，復未
      經撤銷緩起訴時，緩起訴即發生如同確定之不起訴處分之
      效力，此時，行為人即已終局的不受刑事法之訴追，該緩
      起訴處分即具實質之禁止再訴之確定力，原處分機關於此
      時再為裁決，行為人無同時遭到行政處罰及刑事訴追之危
      險，因此，解釋上行政罰法第26條第2 項之規定應包括條
      件成就之緩起訴處分之情形在內，因此酒後駕車同時觸犯
      公共危險犯行，行為人雖經緩起訴處分，然於緩起訴處分
      條件成就前，行為人隨時有受撤銷緩起訴再受刑事追訴之
      風險，行政機關自不得就同一事由裁處行為人罰鍰處分，
      以免行為人受有一事二罰之危險。是行政機關於緩起訴期
      限屆滿並條件成就前，不得對同一行為再課以行政罰鍰（
      臺灣高等法院暨所屬法院96年法律座談會刑事類提案第36
      號決議審查意見及研究結果參照、臺灣高等法院暨所屬法
      院98年法律座談會刑事類提案第24號決議審查意見及研討
      結果參照）。
（三）至現行道路交通管理處罰條例第68條規定：汽車駕駛人，
      因違反本條例及道路交通安全規則之規定，受吊銷駕駛執
      照處分時，吊銷其持有各級車類之駕駛執照。修正理由係
      「原條文將違法或違規駕駛人所持有各級車類之駕駛執照
      一併吊扣，失之過酷，影響人民工作及生活過鉅」等語（
      立法院公報第94卷48期3430號二冊第107-136頁、94 卷第
      70期3452號第136頁至第138頁之院會紀錄暨修正道路交通
      管理處罰條例第68條之立法理由）。而最後通過之修正條
      文，係將道路交通管理處罰條例第68條原有條文中之「吊
      扣或」3字刪除各情，有立法院交通委員會94年10月5日台
      立交字第0942400153號函所附道路交通管理處罰條例第68
      條審查報告可參。顯見依修正後道路交通管理處罰條例第
      68條規定，既已刪除「吊扣」等字，而僅餘「吊銷」等字
      ，依「明示其一，排除其他」之法理，該條應係明示排除
      「吊扣駕駛執照處分時，吊扣其持有各級車類之駕駛執照
      」之規定，而僅餘「吊銷駕駛執照處分時，始吊銷其持有
      各級車類之駕駛執照」之規定，而限縮修正前條文之適用
      範圍。如此規定，立法者之真意係為兼顧重大違規之吊銷
      駕駛執照處分，駕駛人多係不宜再享有駕駛行為者，而吊
      扣駕駛執照處分之違規態樣相對輕微，解釋上不再一律執
      行各級車種駕駛執照之吊扣，使此類駕駛人仍保有駕駛其
      他車種之權利。如此解釋，方不致使本條僅有文字上變動
      之意義，亦符合立法者修法之意旨。是修正後即現行道路
      交通管理處罰條例第68條規定，應認當已排除「吊扣其持
      有各級車類之駕駛執照」之效力與執行方式。亦即，汽車
      駕駛人因違反道路交通管理處罰條例及道路交通安全規則
      之規定，受「吊扣」駕駛執照處分時，僅能吊扣「違規當
      時」所駕駛車輛之駕駛執照，不再吊扣其持有「各級車類
      」之駕駛執照甚明，此為法律之規定，不容許行政機關以
      各種理由予以否認或漠視。是依現行道路交通管理處罰條
      例，已無得吊扣駕駛人所持有他級駕駛執照之依據存在，
      從而，於為吊扣駕駛人駕駛執照之處分時，自「僅得吊扣
      駕駛人違規時所駕駛該級車類之駕駛執照」，以限制其繼
      續駕駛該級車類行駛道路之權利（臺灣高等法院臺中分院
      97年度9月份刑事庭庭務會議紀錄參照）。
（四）又道路交通管理處罰條例第35條第1項第1款雖係行為人違
      規時吊扣及吊銷駕駛執照之依據，但於94年12月修正同條
      例第68條後，僅得於重大違規時吊銷各類駕駛執照，然已
      無作為吊扣各類駕駛執照依據之規定，即僅能依上開條例
      第35條規定吊扣違規當時駕駛車類之駕駛執照，並無法依
      同條例第68條規定吊扣違規行為人之各級駕駛執照，則主
      管機關以駕駛人違反該條例第35條規定，而吊扣駕駛人所
      持各級車類駕駛執照者，顯已違反法律保留原則。再者，
      行政行為，採取之方法所造成之損害不得與欲達成目的之
      利益顯失均衡，行政程序法第7條第3款及行政罰法第18條
      之規定可參。且道路交通管理處罰條例第67條第6 項明文
      規定：「汽車駕駛人違反本條例規定，應受吊扣駕駛執照
      處分，於汽車駕駛人係無駕駛執照駕車者，在所規定最長
      吊扣期間內，不得考領駕駛執照」，是本條例就無駕駛執
      照者應受吊扣駕駛執照處分之情形，已設有處理之方式，
      自不得任意吊扣受處分人其他種類車輛之駕照代之，否則
      若允許吊扣駕駛人原本駕駛該級以上車類之駕照，雖可達
      成限制駕駛人繼續駕駛該級車類行駛之目的，惟亦同時造
      成限制駕駛人繼續駕駛該級以上車類行駛之結果。此等裁
      決所造成的損害（受處分人喪失繼續駕駛普通大貨車的權
      利）與欲達成目的（限制受處分人駕駛普通小型車，以預
      防酒後駕駛普通小型車所造成的危險）之利益應認有失均
      衡。此舉將與上開行政程序法所揭示之比例原則─最少損
      害原則有悖。又行政行為，非有正當理由，不得為差別待
      遇，行政程序法第6 條亦有明文。監理機關應就不同等級
      車輛對於用路危險性的高低給予不同的管理與監督，以符
      合實際需求。酒醉駕車行為均製造法所不容許之風險，以
      風險製造之立場觀之，並不因駕駛車輛種類之不同，而有
      所差別，但從風險實現之觀點而言，酒醉駕駛車類之不同
      ，其對於交通安全衍生之實害結果也有所差異，如駕駛人
      駕駛低一級之車類違反本條例之規定時，不論其所造成之
      實害結果，而一律吊扣駕駛人所持有之各類駕照，亦有違
      反相同事件相同處理，不同事件不同處理之平等原則（臺
      灣高等法院暨所屬法院97年法律座談會刑事類提案第40號
      討論暨審查意見同此意旨）。
四、經查：
（一）受處分人甲○○飲用酒類後，持普通大貨車駕照，駕駛車
      牌號碼0427-WT 號自小客車，於99年4月6日凌晨1 時20分
      許，行經臺東市○○○街與新社一街一巷口時，因酒後駕
      駛肇事，為警處理並施以呼氣所含酒精濃度測試，測定值
      達1.15mg/l，經臺東縣警察局以東警交字第 T00000000號
      舉發通知單舉發之，原處分機關乃於99年4月7日，依道路
      交通管理處罰條例第35條第1項第1款、第24條第1項第2款
      及違反道路交通管理事件統一裁罰基準及處理細則第41條
      、第43條、第44條及第67條規定，以東監違裁字第裁81-T
      00000000號裁決書逕行裁處受處分人罰鍰49,500元，吊扣
      普通大貨車駕駛執照12個月，並施以道路交通安全講習等
      情，有上開舉發通知單、裁決書及送達證書各1 紙在卷可
      稽，亦為受處分人聲明異議狀中所不爭執，是此部分之事
      實，自堪認定為真實。
（二）受處分人於上開時、地所為之同一酒醉駕車行為，經臺東
      縣警察局臺東分局移送偵辦後，業經臺灣臺東地方法院檢
      察署檢察官於99年4月8日以99年度速偵字第133 號案件為
      緩起訴處分，緩起訴期間為1 年，被告即受處分人應自緩
      起訴處分命令通知書送達之日起7 月內，向指定之公益團
      體、地方自治團體支付80,000元等節，有前揭緩起訴處分
      書1 份在卷可憑，按受處分人是否遵期繳納上揭緩起訴處
      分金，此屬檢察官得依法執行或撤銷緩起訴處分之理由，
      於本案緩起訴處分確定後、緩起訴處分撤銷前，行政機關
      自應仍受行政罰法第26條之一事不二罰所規範。是受處分
      人於上開時、地飲用酒類後，已達不能安全駕駛之狀態，
      雖仍駕駛汽車而有違反行政法上義務之行為，惟依上說明
      ，行政罰法第26條第2 項規定於緩起訴處分之條件尚未成
      就之情形並不適用，則原處分機關對於受處分人上開酒後
      駕車涉犯公共危險罪之緩起訴處分期限屆滿前，再以同一
      違規行為，猶逕為裁處罰鍰49,500元部分，即有使一行為
      同時遭受刑事處罰及行政裁罰之雙重不利益，核與行政罰
      法第26條第1 項規定意旨有違，難認允當。是原處分機關
      於受處分人緩起訴期滿前裁處受處分人罰鍰49,500元之行
      政裁罰部分，有違行政罰法第26條第2 項之「一事不二罰
      」規定，自應由本院將原處分關於裁處罰鍰49,500元部分
      撤銷。
（三）又揆諸前開說明，本件受處分人因持普通大貨車駕照、酒
      後違規駕駛自用小客車，原處分機關之吊扣駕駛執照處分
      自有理由。惟依法僅能吊扣受處分人之普通小型車駕駛執
      照，至於駕駛人取得高一級車類之駕駛資格者，應換發駕
      駛執照，並准其駕駛較低級車類之車輛，固為道路交通安
      全規則第61條所明定；又依道路交通安全規則第53條、道
      路交通管理處罰條例第21條、第21條之1 、第22條，就駕
      駛執照分類為15種車類（含機車、汽車）。於目前實務上
      監理機關於一人一照之情形下，固導致越級駕駛人違規酒
      駕時，受有無須吊扣駕駛執照之利益，然受處分人依法應
      受之處分乃限制其駕駛自用小客車之權利，即應依法諭知
      吊扣自用小客車之駕駛執照，尚不能因受處分人現實上僅
      持有大貨車之駕駛執照，即違背法律規定諭知免罰。至於
      道路交通主管機關對於汽車駕駛執照管理所衍生之執行困
      難或法規漏洞，宜由修法解決，尚不得擴張解釋吊扣駕駛
      人所持有他級駕駛執照。而應如何在相對人僅有一張較高
      等級駕駛執照之情形下，執行吊扣較低等級之駕駛執照，
      主管機關可參考行政上切結、電腦控管或收回大貨車駕駛
      執照註記等方式處理，而為吊扣自用小客車駕照以限制車
      類級別之駕駛資格，在修法前不得僅因執行困難，於駕駛
      人無較低級駕駛執照可供吊扣時，即率爾以吊扣其所領有
      之較高級駕駛執照或逕謂無法執行而諭知不罰。本件處分
      機關未審酌新修正之法律規定，逕對受處分人裁處吊扣普
      通大貨車駕駛執照12個月之處分，難認允當。原處分此部
      分既有不當，自亦應由本院將原處分此部分撤銷。
五、至原處分機關對受處分人施以道路交通安全講習之行政罰部
    分，係預防將來有再度違規之危險而為之管制罰，此有別於
    前開針對已發生之違規事實所科處罰鍰之行政秩序罰，自屬
    行政罰法第26條第1 項但書所稱之「其他種類行政罰」，而
    受處分人既有飲酒駕車，經測試檢定酒精濃度超過標準之情
    已如上述，其違規事實堪信屬實，是就其違反該行政法上義
    務之事實，原處分機關仍應依法科處罰鍰以外之行政罰。值
    此，原處分機關對受處分人施以道路交通安全講習之部分，
    於法並無不當，受處分人此部分之異議無理由。
六、據上論斷，應依道路交通交管理處罰條例第87條第2 項、第
    89條，道路交通案件處理辦法第19條、第20條前段，裁定如
    主文。
中    華    民    國    99    年    4     月    23    日
                  交通法庭  法  官  陳義忠
以上正本證明與原本無異。
如不服本裁定，應於裁定送達後5日內向本院提出抗告狀（須附
繕本）。
「切勿逕送上級法院」
                            書記官  王希文
中    華    民    國    99    年    4     月    23    日

司法院資訊處製作；財團法人民間司法改革基金會備份。
